ACORDAO-COMPLETO-2485865

ACÓRDÃO 10382/2021 ATA 29/2021 - SEGUNDA CÂMARA

VISTOS, relatados e discutidos estes autos que tratam de atos de aposentadoria de ex-servidores do Ministério da Fazenda,
ACORDAM os ministros do Tribunal de Contas da União, reunidos em sessão da Segunda Câmara, ante as razões expostas pelo relator, e com fundamento nos arts. 71, inciso III, da Constituição Federal, 1º, inciso V, 39, inciso I, da Lei 8.443/1992, 1º, inciso VIII, 259, inciso I, e 260, §1º, do Regimento Interno, em:
9.1. considerar prejudicados os exames dos atos de concessão de aposentadoria de Cleber Mantevar Machado, Gregorio Franco Americano, Maria do Socorro Azevedo Costa Norberto e Jose Carlos de Carvalho, em virtude da perda de objeto, a teor do disposto no art. 260, § 5º, do RITCU;
9.2. dar ciência desta deliberação ao órgão de origem e aos interessados.

Análise de atos de concessão de aposentadoria.

Segunda Câmara

Ministério da Fazenda (extinta).

3. Interessados/Responsáveis:
3.1. Interessados: Cleber Mantevar Machado (XXX.678.871-XX); Gregorio Franco Americano (XXX.824.191-XX); Jose Carlos de Carvalho (XXX.718.413-XX); Maria do Socorro Azevedo Costa Norberto (XXX.507.351-XX).

13.1. Ministros presentes: Bruno Dantas (Presidente), Augusto Nardes (Relator), Aroldo Cedraz e Raimundo Carreiro.
13.2. Ministros-Substitutos presentes: Marcos Bemquerer Costa e André Luís de Carvalho.

AUGUSTO NARDES

Trata-se de atos de concessão de aposentadoria de ex-servidores do extinto Ministério da Fazenda. Transcrevo a seguir, com ajustes de forma, a manifestação da Secretaria de Fiscalização de Integridade de Atos e Pagamentos de Pessoal e de Benefícios Sociais - Sefip sobre os atos em análise:
INTRODUÇÃO
Trata-se de atos de aposentadoria, submetidos, para fins de registro, à apreciação do Tribunal de Contas da União (TCU) , de acordo com o art. 71, inciso III, da Constituição Federal.  Os atos foram cadastrados e disponibilizados ao TCU por intermédio do Sistema e-Pessoal, na forma do art. 2º e 4º da Instrução Normativa TCU 78/2018.
Os atos desse processo pertencem às seguintes unidades:
Unidade emissora: MINISTÉRIO DA FAZENDA (Extinta) .
Unidade cadastradora:  Departamento de Centralização de Serviços de Inativos e Pensionistas.
Subunidade cadastradora: Ministério da Fazenda DF_Antigos.
EXAME TÉCNICO
Procedimentos aplicados
Os procedimentos para exame, apreciação e registro de atos de pessoal encontram-se estabelecidos na Instrução Normativa TCU 78/2018 e na Resolução TCU 206/2007. Essas normas dispõem que os atos de pessoal disponibilizados por meio do e-Pessoal devem ser submetidos previamente a críticas automatizadas, com base em parâmetros predefinidos.
As críticas das informações cadastradas na etapa de coleta do ato foram elaboradas e validadas levando-se em conta as peculiaridades de cada ato. Os itens verificados nessa etapa são inerentes a dados cadastrais, fundamentos legais, mapa de tempo, ficha financeira, assim como eventuais ocorrências de acumulação. Trata-se de verificações abrangentes, minuciosas e precisas e sem a necessidade de ação humana e, portanto, menos suscetível a falhas. As críticas aplicadas estão discriminadas no sistema, no Menu e-Pessoal, opção "Crítica", que podem ser acessadas mediante concessão de perfil específico a servidores do TCU responsáveis pela análise.
Além das críticas automatizadas, há verificação humana adicional no caso de haver alertas do sistema ou informações não formatadas, como esclarecimentos do gestor ou do controle interno.  
As críticas também consideram os registros do Sistema Integrado de Administração de Recursos Humanos (Siape) . O Siape disponibiliza informações atualizadas sobre as parcelas que integram os proventos, diferentemente, portanto, do e-Pessoal, que informa as parcelas no momento do registro do ato. 
Essa confrontação com o Siape fornece uma visão atual e verdadeira da situação, o que permite descaracterizar irregularidades e inconsistências que, embora constantes do e-Pessoal, já foram corrigidas.
As verificações detectadas nos atos encontram-se discriminadas na aba de pendências de cada ato no sistema e-Pessoal, bem como nos espelhos dos atos contemplados por esta instrução.
Exame das Constatações
Ato: 68302/2018 - Interessado: MARIA DO SOCORRO AZEVEDO COSTA NORBERTO - CPF: XXX.507.351-XX
Parecer do Controle Interno: considerar o ato Legal.
Constatação e análise: 
1.1.1. Perda de objeto 'Sisobi (Nome Servidor/Instituidor : MARIA DO SOCORRO AZEVEDO COSTA NORBERTO, CPF: XXX.507.351-XX, Data de óbito: 22/11/2018) , Siape (nome do servidor/instituidor: MARIA DO SOCORRO AZEVEDO COSTA NORBERTO, CPF: XXX.507.351-XX, data de exclusão: 21-11-2018, motivo da exclusão: FALECIMENTO, ART. 33, LEI 8112/90) , Pensão civil (onde o servidor consta como instituidor) 532/2019'.
Justificativa do Gestor de Pessoal: Não há. Verificação efetuada no âmbito do TCU.
Análise do Controle Interno:  Não há. Verificação efetuada no âmbito do TCU.
Análise da Equipe Técnica: Perda de objeto
Verifica-se, em consulta realizada nos Sistemas deste Tribunal, que a concessão de aposentadoria referente ao ato do presente processo já foi encerrada. Assim, como se trata de situação que cessou os efeitos financeiros da concessão antes de sua apreciação por esta Corte, cabe a aplicação do art. 260, §5º do Regimento Interno do TCU. Segundo esse dispositivo, poderá ser considerado prejudicado, por perda de objeto, o exame dos atos de pessoal cujos efeitos financeiros tenham cessado antes de sua apreciação.
O detalhamento da norma legal e da jurisprudência para a inconsistência acima elencada encontra-se no anexo II dessa instrução. 
Encaminhamento do ato: 
Considerar prejudicado, por perda de objeto, o exame do ato de Aposentadoria de MARIA DO SOCORRO AZEVEDO COSTA NORBERTO, com fundamento no art. 71, inciso III, da Constituição Federal, arts. 1º, inciso V, e 39, inciso II, da Lei 8.443/1992 e art. 260, § 5º, do Regimento Interno do Tribunal de Contas da União.
Ato: 5370/2019 - Interessado: JOSE CARLOS DE CARVALHO - CPF: XXX.718.413-XX
Parecer do Controle Interno: considerar o ato Legal.
Constatações e análises: 
1.1.2. Não foi anexado documento do tipo 'Laudo médico' que ampara a concessão da vantagem do art. 190 da Lei 8.112/1990.
Justificativa do Gestor de Pessoal: Crítica não consistente:  Laudo médico que ampara a concessão da vantagem do art. 190 da Lei nr 8.112/90, encontra-se anexado como documento comprobatório da invalidez integral.Gestor anexou os seguintes documentos: JOSE CARLOS DE CARVALHO-Laudo médico,.
Análise do Controle Interno: Justificativa do gestor esclarece pendência
Análise da Equipe Técnica: Legal
Não há.
1.1.3. Ato com anexo do tipo Laudo médico (JOSE CARLOS DE CARVALHO) 
Justificativa do Gestor de Pessoal: Não há. Verificação efetuada no âmbito do TCU.
Análise do Controle Interno:  Não há. Verificação efetuada no âmbito do TCU.
Análise da Equipe Técnica: Ilegal
Não há.
O detalhamento da norma legal e da jurisprudência para a inconsistência acima elencada encontra-se no anexo II dessa instrução. 
Encaminhamento do ato: 
Considerar ILEGAL e recusar registro  do ato de Aposentadoria de JOSE CARLOS DE CARVALHO do quadro de pessoal do órgão/entidade MINISTÉRIO DA FAZENDA (Extinta) , com base nos arts. 71, inciso III, da Constituição Federal, 1º, inciso V, e 39, inciso II, da Lei 8.443/1992 e 260, § 1º, do Regimento Interno.
Ato: 12610/2019 - Interessado: GREGORIO FRANCO AMERICANO - CPF: XXX.824.191-XX
Parecer do Controle Interno: considerar o ato Legal.
Constatação e análise: 
1.1.4. Perda de objeto 'Sisobi (Nome Servidor/Instituidor : GREGORIO FRANCO AMERICANO, CPF: XXX.824.191-XX, Data de óbito: 17/07/2017) '.
Justificativa do Gestor de Pessoal: Não há. Verificação efetuada no âmbito do TCU.
Análise do Controle Interno:  Não há. Verificação efetuada no âmbito do TCU.
Análise da Equipe Técnica: Perda de objeto
Verifica-se, em consulta realizada nos Sistemas deste Tribunal, que a concessão de aposentadoria referente ao ato do presente processo já foi encerrada. Assim, como se trata de situação que cessou os efeitos financeiros da concessão antes de sua apreciação por esta Corte, cabe a aplicação do art. 260, §5º do Regimento Interno do TCU. Segundo esse dispositivo, poderá ser considerado prejudicado, por perda de objeto, o exame dos atos de pessoal cujos efeitos financeiros tenham cessado antes de sua apreciação.
O detalhamento da norma legal e da jurisprudência para a inconsistência acima elencada encontra-se no anexo II dessa instrução. 
Encaminhamento do ato: 
Considerar prejudicado, por perda de objeto, o exame do ato de Aposentadoria de GREGORIO FRANCO AMERICANO, com fundamento no art. 71, inciso III, da Constituição Federal, arts. 1º, inciso V, e 39, inciso II, da Lei 8.443/1992 e art. 260, § 5º, do Regimento Interno do Tribunal de Contas da União.
Ato: 140015/2019 - Interessado: CLEBER MANTEVAR MACHADO - CPF: XXX.678.871-XX
Parecer do Controle Interno: considerar o ato Legal.
Constatação e análise: 
1.1.5. Perda de objeto 'Sisobi (Nome Servidor/Instituidor : CLEBER MANTEVAR MACHADO, CPF: XXX.678.871-XX, Data de óbito: 17/11/2017) , Siape (nome do servidor/instituidor: CLEBER MANTEVAR MACHADO, CPF: XXX.678.871-XX, data de exclusão: 16-11-2017, motivo da exclusão: FALECIMENTO, ART. 33, LEI 8112/90) , Pensão civil (onde o servidor consta como instituidor) 27223/2018'.
Justificativa do Gestor de Pessoal: Não há. Verificação efetuada no âmbito do TCU.
Análise do Controle Interno:  Não há. Verificação efetuada no âmbito do TCU.
Análise da Equipe Técnica: Perda de objeto
Verifica-se, em consulta realizada nos Sistemas deste Tribunal, que a concessão de aposentadoria referente ao ato do presente processo já foi encerrada. Assim, como se trata de situação que cessou os efeitos financeiros da concessão antes de sua apreciação por esta Corte, cabe a aplicação do art. 260, §5º do Regimento Interno do TCU. Segundo esse dispositivo, poderá ser considerado prejudicado, por perda de objeto, o exame dos atos de pessoal cujos efeitos financeiros tenham cessado antes de sua apreciação.
O detalhamento da norma legal e da jurisprudência para a inconsistência acima elencada encontra-se no anexo II dessa instrução. 
Encaminhamento do ato: 
Considerar prejudicado, por perda de objeto, o exame do ato de Aposentadoria de CLEBER MANTEVAR MACHADO, com fundamento no art. 71, inciso III, da Constituição Federal, arts. 1º, inciso V, e 39, inciso II, da Lei 8.443/1992 e art. 260, § 5º, do Regimento Interno do Tribunal de Contas da União.
CONCLUSÃO
A abrangência e a profundidade das verificações levadas a efeito fundamentam convicção de que o ato 5370/2019 pode ser apreciado pela ilegalidade, em razão das irregularidades apontadas no item Exame das Constatações desta instrução, que representam afronta à legislação e à jurisprudência de referência.
O aludido ato deu entrada neste Tribunal há menos de cinco anos, não sendo aplicável, portanto, o procedimento de contraditório e ampla defesa determinado pelo Acórdão 587/2011-TCU-Plenário.
A abrangência e a profundidade das verificações levadas a efeito fundamentam convicção de que os atos 140015/2019, 12610/2019 e 68302/2018 podem ser prejudicados por perda de objeto, nos termos do art. 260, § 5º do Regimento Interno do TCU.
PROPOSTA DE ENCAMINHAMENTO
Ante o exposto, com fundamento no art. 71, inciso III, da Constituição Federal, no art. 1º, inciso V, e art. 39, incisos I e II, da Lei 8.443/1992, no art. 260 do Regimento Interno do Tribunal de Contas da União, propõe-se: 
Considerar prejudicado, por perda de objeto, o exame dos atos de Aposentadoria de CLEBER MANTEVAR MACHADO, GREGORIO FRANCO AMERICANO e MARIA DO SOCORRO AZEVEDO COSTA NORBERTO, com fundamento no art. 71, inciso III, da Constituição Federal, arts. 1º, inciso V, e 39, inciso II, da Lei 8.443/1992 e art. 260, § 5º, do Regimento Interno do Tribunal de Contas da União.
Considerar ILEGAL e recusar registro  do ato de Aposentadoria de JOSE CARLOS DE CARVALHO do quadro de pessoal do órgão/entidade MINISTÉRIO DA FAZENDA (Extinta) , com base nos arts. 71, inciso III, da Constituição Federal, 1º, inciso V, e 39, inciso II, da Lei 8.443/1992 e 260, § 1º, do Regimento Interno.
2.	Em sentido parcialmente diverso se manifestou o Ministério Público junto ao Tribunal de Contas da União, verbis:
Versa o processo sobre atos de aposentadoria expedidos pelo Departamento de Centralização de Inativos e Pensionistas do Ministério da Economia. 
2. Por meio dos pareceres uniformes de peças n.ºs 8 e 9, a Secretaria de Fiscalização de Pessoal - Sefip - opina pela ilegalidade e negativa de registro do ato concessório de José Carlos de Carvalho (peça n.º 4) . Em relação aos demais atos, propõe-se que a apreciação seja considerada prejudicada, por perda de objeto, ante o falecimento dos inativos. 
3. Em consulta ao sistema Siape, verificamos que o ex-servidor José Carlos de Carvalho veio a óbito em 24/09/2020, restando prejudicada a apreciação do formulário de peça n.º 4, por perda de objeto (peça n.º 10) . 
4. Quanto aos demais atos, ficou evidenciado o falecimento dos inativos, o que também torna prejudicada a apreciação dos atos concessórios de aposentadoria, por perda de objeto. 5. Por todo o exposto, com as vênias de estilo por divergir parcialmente do encaminhamento proposto pela Sefip às peças n.ºs 8 e 9, esta representante do Ministério Público de Contas sugere ao Tribunal que considere prejudicada, por perda de objeto, a apreciação dos formulários de aposentadoria constantes dos presentes autos, com fundamento no artigo 260, § 5.º, do Regimento Interno da Corte de Contas, ante o falecimento dos inativos.
É o relatório.

não há

Procuradora-Geral Cristina Machado da Costa e Silva.

PESSOAL. APOSENTADORIA. ANÁLISE PREJUDICADA. PERDA DE OBJETO.

APOSENTADORIA (APOS)

Secretaria de Fiscalização de Integridade de Atos e Pagamentos de Pessoal e de Benefícios Sociais (Sefip).

Em exame atos de aposentadoria de ex-servidores do extinto Ministério da Fazenda.
2.	A Secretaria de Fiscalização de Integridade de Atos e Pagamentos de Pessoal e de Benefícios Sociais - Sefip opinou pela ilegalidade e negativa de registro do ato de José Carlos de Carvalho e propôs que a apreciação dos demais atos seja considerada prejudicada, por perda de objeto, ante o falecimento dos inativos.
3.	O Ministério Público junto ao TCU - MPTCU, em divergência parcial, apresentou parecer no sentido de também considerar prejudicada a análise do ato do Sr. José Carlos de Carvalho, devido ao falecimento do ex-servidor.
4.	Manifesto desde já concordância com o posicionamento exarado pela unidade técnica, com os reparos propostos pelo MPTCU, pelos motivos que exponho a seguir.
5.	De fato, verifico que José Carlos de Carvalho veio a óbito em 24/09/2020, conforme se extrai da pesquisa realizada no Sistema Integrado de Administração de Pessoal, à peça 10. Desse modo, ante o exaurimento dos efeitos financeiros, considero prejudicado, por perda de objeto, o exame destes atos de aposentadoria, conforme art. 260, §5º, do Regimento Interno deste Tribunal.
	Ante o exposto, VOTO por que o Tribunal adote a minuta de acórdão que submeto à consideração deste Colegiado.
TCU, Sala das Sessões Ministro Luciano Brandão Alves de Souza, em 17 de agosto de 2021.
Ministro JOÃO AUGUSTO RIBEIRO NARDES 
Relator